臺灣高等法院高雄分院民事判決　　　　　94年度上字第172號
上　訴　人　　午○○
訴訟代理人　　戌○○
上　訴　人　　Ｒ○○
　　　　　　　Ｑ○○
　　　　　　　Ｎ○○○
　　　　　　　Ｓ○○○
　　　　　　　Ｏ○○
　　　　　　　Ｐ○○
　　　　　　　Ｆ○○
　　　　　　　Ｈ○○
　　　　　　　Ｇ○○
　　　　　　　Ｉ○○
　　　　　　　Ｍ○○○
　　　　　　　Ｃ○○
　　　　　　　Ｄ○○
　　　　　　　Ｂ○○
　　　　　　　Ａ○○
　　　　　　　己○○
　　　　　　　丙○○
　　　　　　　　　　　　2號
　　　　　　　乙○○
兼前列3人共
同訴訟代理人　辛○○
上　訴　人 　 壬○○
訴訟代理人　　未○○
上　訴　人　　亥○○
　　　　　　　甲○○
前列3人共同
訴訟代理人　　申○○
上　訴　人　　陳柑（即方信用之承受訴訟人）
　　　　　　　蔡方恒美（即方信用之承受訴訟人）
　　　　　　　　　　　　之1（應受送達處所不明）
　　　　　　　方惠美（即方信用之承受訴訟人）
　　　　　　　　　　　　2
　　　　　　　方恒敏（即方信用之承受訴訟人）
　　　　　　　陳健二（即方信用之承受訴訟人）
　　　　　　　方俞丹（原名方秀美，即方信用之承受訴訟人）
　　　　　　　　　　　　0樓
　　　　　　　宇○○（兼宙○○之承受訴訟人）
　　　　　　　天○○（兼宙○○之承受訴訟人）
　　　　　　　地○○（兼宙○○之承受訴訟人）
　　　　　　　辰○○○
　　　　　　　寅○○
　　　　　　　　　　　　3號（應受送達處所不明）
　　　　　　　丁○○
　　　　　　　戊○○
　　　　　　　Ｔ○○○
　　　　　　　子○○
　　　　　　　癸○○
　　　　　　　方冠麟（原名方泰巨）
　　　　　　　巳○○
　　　　　　　卯○○○
　　　　　　　黃○○
　　　　　　　玄○○
　　　　　　　Ｊ○○
　　　　　　　Ｌ○○
　　　　　　　Ｋ○○
　　　　　　　酉○○
被 上訴 人　　庚○○
訴訟代理人　　Ｅ○○
　　　　　　　　　　　　號
上列當事人間請求分割共有物事件，上訴人對於民國94年8 月4
日臺灣屏東地方法院92年度訴更字第1 號第一審判決提起上訴，
被上訴人並為訴之追加，本院於96年7 月25日言詞辯論終結，判
決如下：
    主  文
上訴人宇○○、天○○、地○○等應於其被繼承人宙○○就方清
安所有坐落屏東縣恆春鎮○○段32地號、地目建、面積一一四五
平方公尺之土地應有部分十分一辦理繼承登記之部分，辦理繼承
登記。
原判決關於分割共有物及補償金額部分，暨訴訟費用（除確定部
分外）之裁判均廢棄。
本判決第一項土地，其分割方法為如附圖三所示：編號Ａ部分面
積383 平方公尺分歸被上訴人取得；編號Ｂ部分面積115 平方公
尺分歸上訴人午○○、Ｒ○○、Ｑ○○、Ｎ○○○、Ｓ○○○、
Ｏ○○、Ｐ○○、Ｆ○○、Ｈ○○、Ｇ○○、Ｉ○○、Ｍ○○○
、Ｃ○○、Ｄ○○、Ｂ○○、Ａ○○等16人取得，保持公同共有
；編號Ｃ部分面積87平方公尺分歸上訴人己○○、丙○○、乙○
○及辛○○取得，並按應有部分各四分之一保持共有；編號Ｄ部
分面積169 平方公尺分歸上訴人壬○○、亥○○、甲○○、陳柑
、蔡方恒美、方惠美、方恒敏、陳健二、方俞丹、宇○○、天○
○、地○○、辰○○○、寅○○、丁○○、戊○○、Ｔ○○○、
子○○、癸○○等19人取得，保持公同共有；編號Ｅ部分面積17
3 平方公尺分歸上訴人方冠麟、巳○○、卯○○○取得，並按應
有部分各三分之一保持共有；編號Ｆ部分面積56平方公尺分歸上
訴人黃○○及玄○○取得，並按應有部分各二分之一保持共有；
編號Ｇ部分面積102 平方公尺分歸上訴人Ｊ○○、Ｌ○○、Ｋ○
○取得，並按應有部分各三分之一保持共有；編號Ｈ部分面積34
平方公尺分歸上訴人酉○○取得；編號Ｉ部分面積26平方公尺，
分歸被上訴人、上訴人午○○以次16人、壬○○以次19人、黃○
○及玄○○2 人、Ｊ○○以次3 人等取得，並按被上訴人應有部
分六分之一、上訴人午○○以次16人（公同共有）應有部分六分
之一、壬○○以次19人（公同共有）應有部分六分之一、黃○○
及玄○○應有部分各六分之一，Ｊ○○及Ｌ○○及Ｋ○○應有部
分各十八分之一，保持共有。
兩造各共有人應補償受補償人之金額如附表(七)所示。
第一（除確定部分外）、二審訴訟費用由兩造按如附表(一)所示訴
訟費用負擔比例負擔。
追加之訴訴訟費用由上訴人宇○○、天○○、地○○連帶負擔。
    事實及理由
壹、程序方面：
一、查被上訴人對於上訴人（上訴人陳柑以次6 人之被繼承人方
    信用於90年年11月16日死亡，已由被上訴人於原審更審中追
    加陳柑以次6 人為被告，並撤回方信用之起訴）提起本件分
    割共有物之訴部分，其訴訟標的對於共同訴訟之各人必須合
    一確定，是本件雖僅由上訴人午○○、壬○○提起上訴，惟
    依民事訴訟法第56條第1 項第1 款規定，其上訴之效力仍及
    於同造未聲明上訴之其餘上訴人Ｒ○○以次18人及亥○○以
    次28人，爰將之併列為上訴人。
二、原審共同被告宙○○於本院審理中之95年1 月8 日死亡，其
    繼承人即上訴人宇○○、天○○、地○○等人，未聲明承受
    訴訟，本院已依職權裁定命宇○○、天○○、地○○為宙○
    ○之承受訴訟人，續行宙○○部分之訴訟。
三、原審共同被告宙○○於本院審理中死亡，其繼承人宇○○、
    天○○、地○○等迄未辦理繼承登記，被上訴人乃追加請求
    上訴人宇○○、天○○、地○○等人應於其被繼承人宙○○
    就方清安所有如後述土地之應有部分1/10辦理繼承登記之部
    分，辦理繼承登記，此因情事變更所為訴之追加，係屬民事
    訴訟法第255 條第1 項第4 款所列情形，依同法第446 條第
    1 項但書之規定，毋庸對造同意，自應准許，先予說明。
四、本件上訴人Ｒ○○以次15人、陳柑以次11人、戊○○以次13
    人等未於言詞辯論其日到場，核無民事訴訟法第386 條所列
    各款情形，爰依被上訴人之聲請，就此部分由其一造辯論而
    為判決。
貳、實體方面：
一、被上訴人於原審主張：坐落屏東縣恆春鎮○○○段32地號、
    地目建、面積1145平方公尺土地（下稱系爭土地）為其與上
    訴人午○○以次16人之被繼承人方清守（69年4月7日死亡）
    、上訴人己○○、丙○○、乙○○、辛○○、壬○○以次19
    人之被繼承人方清安（按：方清安於70年11月5 日死亡，其
    繼承人為壬○○、方信用、方信義、亥○○、甲○○、方玉
    蘭及其配偶方李螺等7 人，嗣方玉蘭、方李螺、方信義及方
    信用陸續死亡，方玉蘭之繼承人為宙○○及宇○○以次3人
    ；方信義之繼承人為辰○○○以次7 人；方信用之繼承人為
    陳柑以次6 人）、方冠麟（原名方泰巨）、巳○○、卯○○
    ○、黃○○、玄○○、Ｊ○○、Ｌ○○、Ｋ○○、酉○○等
    共有，應有部分比例如附表(一)所示。而系爭土地依其使用目
    的，並非不能分割，且共有人間亦無不分割之特約，迄未能
    達成分割之協議，求為將系爭土地予以原物分割之判決。原
    審判決系爭土地按如附圖一所示編號Ａ部分面積388 平方公
    尺分歸被上訴人取得；編號Ｂ部分面積115 平方公尺分歸上
    訴人午○○以次16人取得，保持公同共有；編號Ｃ部分面積
    87 平 方公尺分歸被告己○○、丙○○、辛○○及乙○○取
    得並按應有部分各1/4 保持共有；編號Ｄ部分面積169 平方
    公尺分歸上訴人壬○○以次19人及宙○○取得取得，保持公
    同共有；編號Ｅ部分面積173 平方公尺分歸上訴人丑○○○
    ○○○、巳○○、卯○○○取得，並按應有部分各1/3 保持
    共有；編號Ｆ部分面積77平方公尺分歸上訴人黃○○及玄○
    ○取得，並按應有部分各1/2 保持共有；編號Ｇ部分面積
    102 平方公尺分歸上訴人Ｊ○○、Ｌ○○及Ｋ○○取得，並
    按應有部分各1/3 保持共有；編號Ｈ部分面積34平方公尺分
    歸上訴人酉○○單獨取得（被上訴人另請求上訴人午○○以
    次16 人 、壬○○以次19人及宙○○，分就其被繼承人方清
    守、方清安所遺系爭土地應有部分辦理繼承登記部分，業經
    原審判決被上訴人勝訴確定）。被上訴人於本院聲明駁回上
    訴人之之上訴，並追加聲明：上訴人宇○○、天○○、地○
    ○應於其被繼承人宙○○就方清安所有系爭土地應有部分辦
    理繼承登記之部分，辦理繼承登記。
二、上訴人答辯：
  (一)上訴人午○○、壬○○、亥○○、甲○○、丁○○則均以：
    同意按如附圖三所示方案分割，如有分配不足部分，同意依
    前審囑託鑑價結果進行補償等語置辯。
  (二)上訴人己○○、丙○○、辛○○、乙○○則以：同意按如附
    圖三所示方案分割，並同意於分割後保持共有，如有分配不
    足部分，同意依前審囑託鑑價結果進行補償等語置辯。
　(三)上訴人酉○○未到庭，惟依其於準備程序則以：同意原審分
    割方案等語置辯。
　(四)上訴人Ｒ○○、Ｎ○○○、Ｐ○○未到庭，惟其於準備程序
　  則以：同意依使用現況分割，儘量不要拆除房屋等語置辯。
　(五)上訴人Ｔ○○○未到庭，惟其其於原審則以：同意依使用現
　  況分割，儘量不要拆到房屋，分割後如分得土地有增減，願
    以金錢補償等語置辯。
　(六)上訴人方冠麟、巳○○及卯○○○未到庭，惟依其於原審則
　  以：依使用現況分割，並同意於分割後保持共有等語置辯。
  (七)上訴人Ｊ○○、Ｌ○○及Ｋ○○未到庭，惟依其於原審則以
    ：依使用現況分割，並同意於分割後保持共有等語置辯。
  (八)其餘上訴人未到庭，亦未提出書狀作何聲明陳述。
三、被上訴人主張系爭土地為兩造所共有，各人應有部分如附表
    (一)所示；及林清守、林清安之繼承人尚未辦理繼承登記（按
    ：被上訴人請求午○○以次16人、壬○○以次19人及宙○○
    等，分就其方清守、方清安所遺系爭土地應有部分辦理繼承
    登記部分，業經原審判決被上訴人勝訴確定，惟林清安之繼
    承人之一方玉蘭死亡後，方玉蘭之繼承人宙○○亦死亡，其
    遺產應由繼承人宇○○、天○○及地○○繼承，而尚未辦理
    繼承）；兩造間並無不分割之特約，且無因使用目的不能分
    割之情形，惟迄未達成分割之協議等情，業據提出土地登記
    謄本及戶籍謄本為證，並為上訴人所不爭，堪信為真實。被
    上訴人追加請求上訴人宇○○、天○○、地○○等人應就宙
    ○○就系爭土地辦理繼承登記之部分，辦理繼承登記，洵屬
    有據，及其請求裁判分割兩造共有系爭土地，應予准許。茲
    應審究系爭土地如何分割較為適當。
四、經查：
  (一)系爭土地東北方臨寬約6 公尺之既成道路萬里路、如原判決
    附圖二（現況圖）所示Ｊ部分現為被上訴人使用，並在其上
    建有一層磚造房屋及鐵皮涼棚；Ｂ、Ｅ部分為上訴人午○○
    所使用，其上有一層磚造瓦蓋房屋；Ｆ部分為空地；Ｃ部分
    為上訴人辰○○○所使用，其上建有二層磚造樓房；Ｄ部分
    為上訴人壬○○使用，其上建有二層磚造樓房；Ａ部分為方
    冠麟所使用，其上有一層磚造平房及二層磚造樓房；Ｇ部分
    為上訴人Ｌ○○所使用，其上有一層磚造房屋；Ｉ部分為上
    訴人黃○○及玄○○所使用，其上有二層磚造樓房；Ｌ部分
    為既成道路，上開房屋除上訴人辰○○○及壬○○之二層磚
    造樓房為新建房屋外，其餘多為屋齡20餘年以上之房屋等情
    ，業據被上訴人提出照片為證，並經原審及本院至現場勘驗
    明確，並囑託屏東縣恒春地政事務所派員實施測量，有勘驗
    筆錄、照片及土地複丈成果圖在卷可稽。
  (二)原審斟酌共有人按使用現狀分割之意願、各共有人之使用現
    況位置，及被上訴人之應有部分為56分之24，如完全依建物
    現況分割，其可分得之土地將大幅減少，對其顯屬不公，及
    上訴人己○○、丙○○、乙○○及辛○○等4 人、上訴人方
    冠麟、巳○○及卯○○○等3 人及上訴人Ｊ○○、Ｌ○○及
    Ｋ○○等3 人同意繼續保持共有，及上訴人黃○○、玄○○
    雖未到庭表示意見，惟其2 人實際共同使用房地之現況等一
    切情狀，認採如附圖一所示即如原判決主文第三項所載之方
    法為宜。並以共有人中有不能按其應有部分受分配，及所分
    得土地之價值各有不同，應以金錢補償，始為公平。爰依福
    茂不動產鑑價顧問股份有限公司（下稱福茂公司）鑑價報告
    書，認系爭土地臨萬里路之臨街面路段如附圖Ａ部分土地價
    值為每平方公尺6655元、Ｃ、Ｅ部分為每平方公尺6050元、
    Ｂ部分每平方公尺5445元，不臨萬里路之較裡側部分之Ｄ部
    分土地價值則為每平方公尺4731元、Ｆ、Ｇ部分為每平方公
    尺4538元、Ｈ部分則為3933元，及該鑑價結果計算兩造之應
    有部分價值、分割後土地價值及分割前後增減差額如附表(二)
    所示之補償金額（原審訴更字卷第191 頁），應屬合理。因
    認分得附圖一所示Ｄ部分之壬○○以次19人及宙○○、分得
    Ｅ部分之方冠麟以次3 人、分得Ｇ部分之Ｊ○○以次3 人，
    各應補償分得Ａ部分之被上訴人、分得Ｂ部分之午○○以次
    16 人 、分得Ｃ部分之己○○以次4 人、分得Ｆ部分之黃○
    ○及玄○○、分得Ｈ部分之酉○○等如附表(三)所示之金額。
  (三)本件對原審所採分割方法，僅上訴人午○○以其分得之Ｂ部
    分土地，勢必拆屋，及上訴人壬○○以其分得之Ｄ部分土地
    ，將形成袋地，無法對外聯絡，而聲明不服。其中午○○乃
    提出分得Ｃ、Ｄ、Ｅ、Ｆ、Ｇ、Ｈ部分之位置、面積均不變
    ，及分得Ａ、Ｂ部分之面積亦不變之條件下，沿午○○以次
    16人之房屋東側為界，及該屋南側空地分由被上訴人取得，
    調整Ａ、Ｂ間之分割線為如附圖二所示Ａ、Ｂ位置，此亦經
    被上訴人同意，則依此方法分割後，Ｂ部分土地上之房屋無
    須拆除，自較如原審所採如附圖一所示分割方法更為適當。
　(四)另壬○○主張如附圖二所示Ａ部分土地之西南角，連接Ｆ部
　  分土地內之西側沿Ｇ部分土地之位置，早已形成一通道可通
    行至南側外國有土地上之現有道路等情，業經原審及本院赴
    現場勘驗屬實，並有照片在卷可稽。是壬○○主張將如附圖
    二所示Ａ、Ｆ部分土地，依現地有通道通行之現況，由Ａ部
    分土地之西南角連接Ｆ部分土地之西側，分出如附圖三所示
    Ｉ部分土地，面積26平方公尺（即由附圖二所示Ａ部分與Ｆ
    部分土地，各負擔通道用地5 平方公尺及21平方公尺），由
    使用此通路之共有人取得等語，即屬有據。本院斟酌分得Ａ
    、Ｄ、Ｆ、Ｇ部分土地之共有人，均得使用此通道，及分得
    Ｂ部分土地之共有人午○○表示Ｂ部分土地上建物之管線可
    利用此通道下方土地經過等情，認如附圖三所示Ｉ部分土地
    ，分歸由取得Ａ、Ｂ、Ｄ、Ｆ、Ｇ部分土地之共有人取得，
    即分歸被上訴人、午○○以次16人、壬○○以次19人、黃○
    ○及玄○○2 人、Ｊ○○以次3 人等取得，並按被上訴人應
    有部分1/6 、午○○以次16人（公同共有）應有部分1/6 、
    壬○○以次19人（公同共有）應有部分1/ 6、黃○○及玄○
    ○應有部分各1/6 ，Ｊ○○及Ｌ○○及Ｋ○○應有部分各1/
    18，保持共有，較為適當。又被上訴人及上訴人午○○、壬
    ○○、亥○○、甲○○、丁○○、己○○、丙○○、辛○○
    、乙○○等於本院亦均表示同意系爭土地採如附圖三所示方
    法分割，其餘上訴人雖未到庭表示意見，惟本院認依附圖三
    所示方法分割，符合系爭土地之使用現況，且可解決分得Ｄ
    部分土地之通行問題，堪屬為適當之分割方法。
  (五)又按法院裁判分割共有物，除應斟酌各共有人之利害關係，
    及共有物之性質外，尚應斟酌共有物之價格，倘共有人中有
    不能按其應有部分受分配，或所受分配之不動產其價格不相
    當時，法院非不得以金錢補償之（最高法院57年台上字第21
    17號判例參照）。查系爭土地分割後，各共有人中有不能按
    其應有部分受分配，且所分得位置有面臨萬里路，有未面臨
    萬里路，即各共有人分割取得之土地其價值不相當，依前揭
    判例意旨，為期公平，並符共有物應有部分互相移轉之原則
    ，應以金錢補償之。就此，被上訴人及上訴人午○○、壬○
    ○、亥○○、甲○○、丁○○、己○○、丙○○、辛○○、
    乙○○等均表同意依本院前審囑託福茂公司鑑價報告書所載
    補償金額以金錢補償，其餘上訴人則未到庭爭執此鑑價結果
    。茲上開福茂公司固係就如附圖一所示分割後之土地進行鑑
    價，惟附圖二所示分割方法，係就附圖一所示分割方法僅調
    整Ａ、Ｂ部分土地之分割線而來（即其餘分割位置及全體共
    有人分得土地之面積均與附圖一所示相同），附圖三所示分
    割方法，係本於附圖二所示分割位置，由Ａ、Ｆ部分土地再
    分出Ｉ部分土地由部分共有人保持共有，故依附圖三所示方
    法分割，各共有人就分配不足及分得價值不相當之土地，非
    不得比照福茂公司前述鑑價結果，以金錢補償之。且依福茂
    公司如附表(二)所示鑑價結果，可知尚未分出Ｉ部分通道用地
    前，分得如附圖二所示Ａ、Ｂ、Ｃ、Ｆ、Ｈ部分土地之共有
    人所得價值，已均較分得Ｄ、Ｅ、Ｇ部分土地所得價值為少
    ，此部分各共有人應補償受補償人之金額即如附表(三)所示。
    又依如附圖二所示分割位置，由Ａ、Ｆ再分出如附圖三所示
    Ｉ部分通道用地，該取得Ａ、Ｆ部分土地之共有人所得價值
    更加減少。則系爭土地依附圖三所示方法分割，其金錢補償
    之計算，自可分為二階段，即先依如附表(三)所示由共有人中
    應補償受補償人後，再就Ａ、Ｆ部分土地分出如附圖三所示
    Ｉ部分之通道用地，由取得此用地之共有人間按其應有部分
    增減比例，依各該土地前述鑑定價格，計算如附表(四)所示之
    增減差額，依如附表(五)所示金額以金錢補償之。再將此二階
    段金錢補償（即附表(三)、(五)所示金額）之計算，綜合如附表
    (六)所示，再按應有部分比例，據以計算本件兩造各共有人應
    補償受補償人之金額如附表(七)所示。
五、綜上所述，被上訴人追加請求上訴人宇○○、天○○、地○
    ○等人應就宙○○就系爭土地辦理繼承登記之部分，辦理繼
    承登記，為有理由，應予准許。且本件系爭土地應以如附圖
    三所示方法分割，較為適當，並兩造各共有人應補償受補償
    人之金額如附表(七)所示。原審所採附圖分割方法及補償金額
    ，尚有未洽，上訴意旨指摘原判決此部分不當，求予廢棄改
    判，為有理由，應由本院將原判決此部分廢棄，改判如主文
    第三項、第四項所示。
六、據上論結，本件上訴及追加之訴均為有理由，依民事訴訟法
    第463 條、第385 條第1 項前段、第450 條、第78條、第81
    條第2 款、第85條第1 項但書、第85條第2 項，判決如主文
    。
中　　華　　民　　國　　96　　年　　8 　　月　　8 　　日
                            民事第四庭
                                審判長法官   蔡文貴
                                法      官   黃科瑜
                                法      官   徐文祥
以上正本證明與原本無異。
如對本判決上訴，須於判決送達後20日內向本院提出上訴狀，其
未表明上訴理由者，應於上訴後20日內向本院提出上訴理由書（
均須按他造當事人之人數附繕本）。上訴時應提出委任律師或具
有律師資格之人之委任狀，並依附註條文規定辦理。
中　　華　　民　　國　　96　　年　　8 　　月　　9 　　日
                                書  記  官   陳金卿
附註：民事訴訟法第466 條之1 ：
對於第二審判決上訴，上訴人應委任律師為訴訟代理人，但上訴
人或其法定代理人具有律師資格者，不在此限。
上訴人之配偶、三親等內之血親、二親等內之姻親，或上訴人為
法人、中央或地方機關時，其所屬專任人員具有律師資格並經法
院認適當者，亦得為第三審訴訟代理人。第1 項但書及第2 項情
形，應於提起上訴或委任時釋明之。
